【裁判字號】    94,訴,1323
【裁判日期】    950413
【裁判案由】    贈與稅
【裁判全文】
臺北高等行政法院判決
                                     94年度訴字第01323號
                              .
原      告  甲○○
訴訟代理人  乙○○
被      告  財政部臺灣省北區國稅局
代  表  人  許虞哲（局長）
訴訟代理人  沈駿
上列當事人間因贈與稅事件，原告不服財政部中華民國94年3月8
日台財訴字第09400050560號訴願決定，提起行政訴訟。本院判
決如下：
    主  文
原告之訴駁回。
訴訟費用由原告負擔。
    事  實
一、事實概要：
    原告經檢舉涉嫌逃漏88年度贈與稅，為被告核定漏報贈與總
    額為新台幣（下同）15,685,000元，應補稅額2,497,448元
    ，及處以罰鍰2,497,400 元，並通知原告之子吳樘富（即原
    告訴訟代理人乙○○之原名）於93年6 月21日赴被告所屬瑞
    芳稽徵所領取贈與稅繳款書及違章案件罰鍰繳款書（繳納期
    間自93 年6月26日起至93年8 月25日止）。吳樘富如期領回
    後，嗣又聲明並非納稅義務人且未受原告之委託，屬無權受
    領，故退回上述繳款書等資料。延至93年8 月17日原告始由
    吳樘富陪同下，赴被告所屬瑞芳稽徵所領回上開繳款書等資
    料。原告旋於93年8 月20日申請展延上開稅款之繳納期限，
    被告同意展延繳納期限至93年9 月30日，惟原告不服，主張
    上開繳款書等資料被告於93年6 月21日並未合法送達，應以
    原告93 年8月17日親自領取上開繳款書等資料始為合法送達
    日，並依規定按合法送達日後2 個月內為繳款期限。被告仍
    否准訴願人所請，僅同意按原展延繳納期限至93年9 月30日
    為止，原告仍表不服，提起訴願，亦遭駁回，遂向本院提起
    本件行政訴訟。
二、兩造聲明：
    (一)原告聲明：
      1.訴願決定及原處分關於繳納期限部分均撤銷。
      2.訴訟費用由被告負擔。
    (二)被告聲明：
      1.駁回原告之訴。
      2.訴訟費用由原告負擔。
三、兩造爭點：
    本件贈與稅繳款書、違章案件罰鍰繳款書等稅捐稽徵文書，
    是否於93年6 月21合法送達原告？原告不服訴願決定及原處
    分有關繳納期限之決定，提起行政訴訟，有無權利保護之必
    要？
四、兩造陳述：
    (一)原告主張：
      1.依稅捐稽徵法第18條末項、第19條第1項、行政序法第
        72條第1項及遺產及贈與稅法第30條第1項前段之規定，
        贈與稅納稅期限2個月之起算日，應係以稽徵機關有「
        合法送達」納稅通知文書予贈與稅納稅義務人，或其代
        理人為要件。而本件相關稅捐繳納文書，被告93年6月
        21日以「電話通知吳樘富」赴行政機關辦公處所領受相
        關稅捐稽徵文書，「送達程序容或有所瑕疵」，財政部
        訴願決定書明白指出本件送達程序確有瑕疵之存在，蓋
        吳樘富是本件贈與稅之受贈人，而非「納稅義務人」，
        於93年6月21日親赴被告所屬瑞芳稽徵所領取稅單時，
        並未受納稅義務人即原告之委託，且事後被告又未取得
        原告之書面同意委託，為兩造所不爭之事實。
      2.訴願決定駁回略以，吳樘富93年6月21日領回相關稅捐
        稽徵文書後，原告旋於93年6月23日委由吳樘富代理，
        赴被告處查閱本件相關課稅資料，查閱之申請書清楚引
        述本件稽徵文書字號，足見吳樘富領取相關文書後，已
        交予原告知悉，顯見本件相關稅捐稽徵文書確已實質送
        達訴願人云云。惟查，本件閱卷申請書並非原告已受領
        繳款書之證據：
        (1)蓋閱卷申請書「並無委任書附卷」，載明：原告委託
          吳樘富查閱課稅資料等語。閱卷申請書中「申請人：
          甲○○（蓋章），代理人：吳樘富（蓋章）」，申請
          人甲○○蓋章之處所，祇是加蓋「便章」，並無原告
          「親自簽名」，是吳樘富替原告擅作主張，未經原告
          授權之行為，原告對吳樘富之擅領稅單和申請閱卷等
          並不知悉。此一「未經委任之閱卷申請」，與「原未
          經委任之領取稅單」之情形無異，均有程序上之重大
          瑕疵。吳樘富縱然在閱卷申請書中，「自認是原告申
          請閱卷的代理人」，其無授權，吳樘富之自認有代理
          權，即屬無據。訴願決定以有閱卷申請書之代理閱卷
          等情，從而推定吳樘富是合法受領上開繳款書之代理
          人云云，即有違誤。
        (2)又被告所屬瑞芳稽徵所接獲吳樘富擅自寄發之閱卷申
          請書時，因閱卷申請書欠缺原告委任閱卷之「委任書
          」，且吳樘富迄未補正，故對吳樘富之閱卷申請置之
          不理，從來沒有以公文回覆原告或吳樘富，亦即不准
          吳樘富為閱卷行為，以盡保密原告納稅資料之義務（
          稅捐稽徵法第33條第1項第2款參見），亦為被告所不
          爭之事實。因行政程序法第24條第1項及第3項當事人
          委任代理人擔當行政程序代理人應提出委任書，而本
          件閱卷欠缺委任書，吳樘富又未適時補正，足見被告
          對閱卷申請書「是否確有經原告之委任」，存有懷疑
          ，未予置理，故而未另函告命吳樘富至指定之日期、
          場所閱卷。吳樘富嗣於93年8月2日向被告所屬瑞芳稽
          徵所提出書面聲明，指出吳樘富並非本件贈與稅之納
          稅義務人，且未受原告之委託，屬「無權受領」，並
          退回上述繳款書予被告等語，即可明瞭吳樘富自受領
          上開繳款書，以迄申請閱卷，均未有原告之委任授權
          。後來吳樘富才將此事向原告稟明，原告知悉上情後
          ，隨即偕同吳樘富於93年8月17日同赴被告所屬瑞芳
          稽徵所具據領回上開繳款書云云。
      3.提出吳樘富93年8月2日聲明書，被告所屬瑞芳稽徵所
        93年8月18日北區國稅瑞芳一字第0931001680號函、93
        年8月30日北區國稅瑞芳一字第0931001769號函、93年
        9月2日北區國稅瑞芳一字第0931001813號函、93年9月
        14日北區國稅瑞芳一字第0931001854號函，原告93年8
        月19日更正申請書、領回贈與稅暨罰鍰繳款書收據、贈
        與稅繳款書暨罰鍰繳款書、93年8 月27日聲明書、93年
        9 月2 日更正申請書及本件訴願決定書等件影本為證。
    (二)被告主張：
      本件原告經檢舉涉嫌逃漏88年度贈與稅，經調查後，確有
      漏報之情事，遂函請原告至被告所屬瑞芳稽徵所備詢並製
      作談話筆錄，於談話筆錄中吳樘富主張原告年事已高行動
      不便，特委任其前來說明。嗣後被告核定漏報贈與總額為
      15,685,000元，應補稅額2,497,448元，及處以罰鍰
      2,497,400元，並電話通知原告之子吳樘富於93年6 月21
      日赴被告所屬瑞芳稽徵所領取贈與稅繳款書及違章案件罰
      鍰繳款書（繳納期間自93年6月26日起至93年8 月25日止
      ）。吳樘富如期領回後，原告於93年6月23日繕具申請書
      ，指定吳樘富為代理人，向被告所屬瑞芳稽徵所查閱本件
      相關課稅資料，其申請書略以，主旨：請准查閱課稅資料
      惠復。說明：一、依鈞所核定及93年6 月9日93年度財贈
      與第Ｚ0000000000000號處分書辦理。二、本人對本案核定
      事實及計算內容均不明瞭函待了解，以便依法納稅。三、
      ……特請惠賜准抄閱影印相關核定課稅事實內容，深感德
      便。申請人：甲○○（蓋章），代理人：吳樘富（蓋章）
      …中華民國93年6月23日。被告所屬瑞芳稽徵所於93年7月
      6日以北區國稅瑞芳一字第0931001439號函復原告略以，
      主旨：台端申請查閱93 年度財贈與第Ｚ0000000000000號
      處分書課稅資料乙案，請於文到10日內補送身分證影本，
      若委託代理調閱，須加附授權書或委任書正本及受任人身
      分證影本等資料各乙份送本所憑辦…。足見原告申請書內
      清楚引述被告相關稅捐稽徵文書字號，故吳樘富於93年6
      月21日領回相關稅捐稽徵文書後，應已交予原告知悉。又
      申請書已充分表達由吳樘富代理之意，被告所屬瑞芳稽徵
      所函復內容僅為告知原告申請閱卷所應檢附及注意事項，
      且由申請日期93年6月23日窺知，被告相關稅捐稽徵文書
      （繳納期間自93年6月26日起至93年8月25日止），確已於
      該文書所載開始繳納稅捐日期前送達無誤。原告仍執詞主
      張繳款書係於93年8月17日始合法送達，並申請以該日後2
      個月內為繳納期限，不足採據，本件原處分請予維持等語
      。
    理  由
一、按為稽徵稅捐所發之各種文書，得向納稅義務人之代理人、
    代表人、經理人或管理人以為送達，稅捐稽徵法第19條第1
    項前段定有明文。次按送達，於應受送達人之住居所、事務
    所或營業所為之。但在行政機關辦公處所或他處會晤應受送
    達人時，得於會晤處所為之；於應送達處所不獲會晤應受送
    達人時，得將文書付與有辨別事理能力之同居人、受僱人或
    應送達處所之接收郵件人員，行政程序法第72條第1項及第
    73條第1 項各定有明文。故稅捐稽徵機關得向納稅義務人之
    代理人送達者，須受送達人為納稅義務人合法之代理人；又
    行政機關得將文書付與有辨別事理能力之同居人者，以於應
    送達處所不獲會晤應受送達人時為限；所謂「應送達處所」
    ，原則上指應受送達人之住居所、事務所或營業所而言，至
    於行政機關辦公處所或其他處所，應非屬之；故於該等處所
    ，將文書付與應受送達人有辨別事理能力之同居人，而該人
    無受送達之代理權限者，尚不生合法送達之效力，合先敘明
    。
二、本件原告經檢舉涉嫌逃漏88年度贈與稅，為被告核定漏報贈
    與總額為15,685,000元，應補稅額2,497,448元，及處以罰
    鍰2,497,400元，並通知原告之子吳樘富於93年6月21日赴被
    告所屬瑞芳稽徵所領取贈與稅繳款書及違章案件罰鍰繳款書
    （繳納期間自93年6月26日起至93年8月25日止）。吳樘富如
    期領回後，嗣又聲明並非納稅義務人且未受原告之委託，屬
    無權受領，故退回上述繳款書等資料。延至93 年8月17日原
    告始由吳樘富陪同下，赴被告所屬瑞芳稽徵所領回上開繳款
    書等資料。原告旋於93年8月20日申請展延上開稅款之繳納
    期限，被告同意展延繳納期限至93年9月30日，惟原告不服
    ，主張上開繳款書等資料被告於93年6月21日並未合法送達
    ，應以原告93年8月17日親自領取上開繳款書等資料始為合
    法送達日，並依規定按合法送達日後2個月內為繳款期限。
    被告仍否准訴願人所請，僅同意按原展延繳納期限至93年9
    月30日為止，原告仍表不服，提起訴願，亦遭駁回等情，為
    兩造所不爭，且有上開各該函文、原處分及訴願決定書等件
    影本附訴願機關卷可稽。
三、原告主張原於93年6 月21日至被告所屬瑞芳稽徵所領取贈與
    稅繳款書、違章案件罰鍰繳款書之吳樘富未受原告之委託，
    該等文書屬不適法之送達等語，惟其主張為被告所否認。被
    告則稱原告於93年6 月23日提出之閱卷申請書內，清楚引述
    被告相關稅捐稽徵文書字號，故吳樘富於93年6 月21日領回
    相關稅捐稽徵文書後，應已交予原告知悉；又前開閱卷申請
    書已充分表達由吳樘富代理之意，被告所屬瑞芳稽徵所函復
    內容僅為告知原告申請閱卷所應檢附及注意事項，且由申請
    閱卷日期93年6 月23日窺知，被告相關稅捐稽徵文書（繳納
    期間自93年6 月26日起至93年8 月25日止）確已於所載開始
    繳納稅捐日期前送達無誤云云，資為爭議。
四、經查，原告之子吳樘富於93年6月21日至被告所屬瑞芳稽徵所
    領取贈與稅繳款書、違章案件罰鍰繳款書時，並未受原告之
    合法委託等情，為兩造所不爭，故吳樘富於當時並非原告合
    法之代理人，並不該當於稅捐稽徵法第19條第1 項前段之「
    納稅義務人之代理人」；又被告雖於其所屬之瑞芳稽徵所交
    付該等稅捐稽徵文書予吳樘富，惟查，受交付之吳樘富並非
    行政程序法第72條第1 項之「受送達人」，其未受委託，亦
    無受送達之代理權限；再者，本件該等稅捐稽徵文書，係於
    被告所屬瑞芳稽徵所交付原告之子吳樘富，並非送達至「應
    送達處所」即原告之住居所，亦無行政程序法第73條第1 項
    規定即得將文書付與有辨別事理能力之同居人之適用。綜上
    以觀，本件該等稅捐稽徵文書，並未於93年6 月21日合法送
    達予原告，而係93年8 月17日始由吳樘富陪同原告，赴被告
    所屬瑞芳稽徵所領回，於該日始合法送達於原告。而依遺產
    及贈與稅法第30條第1 項規定，遺產稅及贈與稅納稅義務人
    ，應於稽徵機關送達核定納稅通知書之日起二個月內，繳清
    應納稅款；必要時，得於限期內申請稽徵機關核准延期二個
    月。本件被告受理原告之申請，核准延展繳納之期限，惟其
    僅同意展延繳納期限至93年9 月30日，但自93年8 月17日該
    等稅捐稽徵文書合法送達於原告時起算，被告所展延之繳納
    期限93年9 月30日，仍在送達核定納稅通知書之日起二個月
    之內，揆諸前揭規定，其展延之繳納期限，於法有違，原告
    此部分之主張，應屬可採。
五、惟依遺產及贈與稅法第51條規定，納稅義務人，對於核定之
    遺產稅或贈與稅應納稅額，逾第30條規定期限繳納者，每逾
    二日加徵應納稅額百分之一滯納金；逾期三十日仍未繳納者
    ，主管稽徵機關應即移送法院強制執行；法院應於稽徵機關
    移送後七日內開始辦理。前項應納稅款及滯納金，應自滯納
    期限屆滿之次日起，至納稅義務人繳納之日止，依郵政儲金
    匯業局一年期定期存款利率，按日加計利息，一併徵收。故
    逾越稅捐稽徵機關決定之繳納期限者，稅捐稽徵機關仍需作
    成加徵或加計等徵收之處分，納稅義務人始有繳納滯納金或
    利息之義務；在此之前，對於納稅義務人而言，尚無實害之
    發生。是以，本件原告僅就被告及訴願機關所決定之繳納期
    限聲明不服，依其主張，並無實體上權利被侵害之情形，其
    逕行提此本件訴訟，請求撤銷訴願決定及原處分有關繳納期
    限之部分，核係欠缺權利保護之必要，在法律上為無理由。
六、從而，被告展延繳納期限，至93年9 月30日雖有違誤，訴願
    決定予以維持，亦有未合。惟原告提起本件訴訟，並無實體
    上之權利被侵害，故其起訴欠缺權利保護之必要，在法律上
    為無理由，應予駁回。被告於決定如何向原告徵起滯納金或
    利息時，應參酌本院上開關於送達之法律上見解，為適法之
    處置。
據上論結，本件原告之訴為無理由，依行政訴訟法第98條第3項
前段，判決如主文。
中    華    民    國    95    年     4    月   13     日
                       第五庭審判長法  官  張瓊文
                                   法  官  王碧芳
                                   法  官  蕭忠仁
上為正本係照原本作成。
如不服本判決，應於送達後20日內，向本院提出上訴狀並表明上
訴理由，如於本判決宣示後送達前提起上訴者，應於判決送達後
20日內補提上訴理由書（須按他造人數附繕本）。
中    華    民    國    95    年     4    月   13     日
                                   書記官  蕭純純


司法院資訊處製作；財團法人民間司法改革基金會備份。
